【裁判字號】    98,交上訴,833
【裁判日期】    980916
【裁判案由】    公共危險等
【裁判全文】
臺灣高等法院臺南分院刑事判決
上  訴  人  臺灣雲林地方法院檢察署檢察官
上  訴  人
即  被  告  丙○○
選任辯護人  陳中堅  律師
上列上訴人因被告公共危險等案件，不服臺灣雲林地方法院97年
度交訴字第27號中華民國98年7月7日第一審判決（起訴案號：臺
灣雲林地方法院檢察署97年度調偵字第6號），提起上訴，本院
判決如下：
    主      文
原判決撤銷。
丙○○從事業務之人，因業務上之過失致重傷者，處有期徒刑伍
月，如易科罰金以新台幣壹仟元折算壹日；又駕駛動力交通工具
肇事，致人重傷而逃逸，處有期徒刑陸月，如易科罰金以新台幣
壹仟元折算壹日；應執行有期徒刑拾月，如易科罰金以新台幣壹
仟元折算壹日。
    事      實
一、丙○○以務農為生，時常以駕駛車牌號碼HL-7453號自用小
    貨車載運柳丁、竹筍、鳳梨及農具，為兼以駕駛為附隨業務
    之人，於民國96年9月13日上午（起訴書誤載為96年9月12日
    上午），駕駛車牌號碼HL-7453號自用小貨車，載運噴灑農
    藥之器具沿雲林縣古坑鄉○○路由東往西方向行駛，欲將噴
    灑農藥之器具送修。於同日上午7時13分許，途經同路段88
    號前，丙○○駕駛上開自用小貨車於超越同向前面同車道由
    甲○○所駕駛之車牌號碼QR9-966號輕型機車（起訴書誤載
    為重型機車）時，本應注意汽車欲超越同一車道之前車時，
    須先按鳴喇叭2單響或變換燈光1次，經前行車減速靠邊或以
    手勢或亮右方向燈表示允讓後，後行車始得超越，且超越時
    應顯示左方向燈並於前車左側保持半公尺以上之間隔超過，
    行至安全距離後，再顯示右方向燈駛入原行路線，以避免危
    險之發生。而依當時之情形，天候晴、為日間自然光線、柏
    油路面乾燥、路面無缺陷、無障礙物、視距良好，客觀上並
    無其不能注意之情事，詎其竟疏於注意，未先為上開超車時
    應有之按鳴喇叭2單響或變換燈光1次動作，即貿然自左方對
    向車道超越甲○○之機車。嗣丙○○尚未超越甲○○之機車
    前，即發現對向車道有來車，隨即迅速駛回原車道，導致上
    開自用小貨車之車斗右後方與甲○○之機車左側把手發生擦
    撞，甲○○因而人車倒地，造成急性硬腦膜下出血及腦內出
    血，雖經治療，仍受有外傷性失智症（造成無法獨立行走，
    語言及理解能力亦因失智而無法溝通及正常表達）之重傷害
    。嗣於97年11月7日經臺灣雲林地方法院以97年度禁字第62
    號裁定甲○○為禁治產人，其子乙○○為監護人。詎丙○○
    於發覺肇事致人受傷後，竟未下車施以救護，反而逕行駕車
    逃逸，嗣經棋盤村村長陪同丙○○至警局說明案情，並調閱
    案發現場附近之監視器後，始悉上情。
二、案經甲○○之法定代理人乙○○訴由雲林縣警察局斗南分局
    報告臺灣雲林地方法院檢察署檢察官偵查起訴。
    理  由
壹、程序部分：
一、按犯罪之被害人，得為告訴；被害人之法定代理人或配偶，
    得獨立告訴，刑事訴訟法第232條、第233條第1項分別定有
    明文。無行為能力者固亦得為告訴（最高法院26年渝上字第
    69號判例可資參照），但其能力畢竟低於有完全之行為能力
    者，故為保護無行為能力（或無完全之行為能力）之被害人
    ，使其法定代理人或配偶亦得獨立告訴。
二、查被害人甲○○之子乙○○於96年9月14日即前往雲林縣警
    察局斗南分局交通小隊陳述提出告訴，並製作筆錄，此有上
    開交通小隊當日道路交通事故調查筆錄1份在卷可參（偵卷
    第8至10頁）。臺灣雲林地方法院於97年11月7日以97年度禁
    字第62號，裁定甲○○為禁治產人，並選定其子乙○○為監
    護人，依民法第1098條第1項之規定，乙○○於監護權限內
    ，為甲○○之法定代理人等情，業據臺灣雲林地方法院調取
    上開卷宗核閱無誤。查乙○○於合法期間內為被害人之利益
    明確表示告訴之意，雖因不諳法律規定，不知其當時不具告
    訴權，然其欲對被告提出告訴之想法自始從無歧異，此觀諸
    乙○○除於臺灣雲林地方法院98年3月13日準備程序陳稱伊
    提出業務過失及過失致重傷害告訴等語外，更具狀陳明告訴
    之意思（臺灣雲林地方法院卷第141頁反面、第147至148頁
    ）等情自明。因此，乙○○既於警詢時，已明確表示欲對被
    告提出傷害告訴，依上開說明，乙○○已無重為告訴之必要
    ，即其於警詢時之不合法告訴已經自成為甲○○之法定代理
    人時，視為補正，此亦符合刑事訴訟法著眼保護無行為能力
    （或無完全之行為能力）之被害人之本旨，亦與司法院廳
    刑一字第21149號研究意見（載於司法院公報第37卷第6期第
    80至81頁）無違。綜此，本案並未踰越告訴期間。從而本件
    既屬合法告訴，且經檢察官偵查終結而提起公訴，本院自得
    就實體案情而為審究，合先說明。
貳、證據能力部分：
一、按被告以外之人於審判外之言詞或書面陳述，除法律有規定
    者外，不得作為證據，刑事訴訟法第159條第1項固有明文；
    惟被告以外之人於審判外之陳述，雖不符刑事訴訟法第159
    條之1至第159條之4之規定，而經當事人於審判程序同意作
    為證據，法院審酌該言詞陳述或書面陳述作成時之情況，認
    為適當者，亦得為證據，同法第159條之5第1項亦有明文。
    本院所據以判斷本案犯罪事實依據之道路交通事故現場圖、
    道路交通事故調查報告表(一)、(二)（偵卷第11至13頁），雖屬
    被告以外之人於審判外之言詞或書面陳述，然被告及其辯護
    人於本院審理時同意作為證據使用，於言詞辯論終結前就該
    等證據均未聲明異議，且本院審酌上開言詞或書面陳述於作
    成時之情況，並無違法不當或證明力明顯過低之瑕疵，認前
    開證據方法，均適為本案之證據。至本院資以認定本案犯罪
    事實之道路交通事故照片22張及監視器翻拍照片6張（偵卷
    第14至24頁、偵調卷第15至20頁），亦查無違反法定程序取
    得之情形，依同法第158條之4反面規定，應具證據能力，合
    先敘明。
二、次按醫師執行醫療業務時，不論患者是因病尋求診療，或因
    特殊目的而就醫，醫師於診療過程中，應依醫師法之規定，
    製作病歷，此一病歷之製作，均屬醫師於醫療業務過程中所
    須製作之紀錄文書，而且每一醫療行為均屬可分，因其接續
    之看診行為而構成醫療業務行為，其中縱有因訴訟目的，例
    如被毆傷而尋求醫師之治療，對醫師而言，仍屬其醫療業務
    行為之一部分，仍應依法製作病歷，則該病歷仍屬業務上所
    製作之紀錄文書，與通常之醫療行為所製作之病歷無殊，自
    屬刑事訴訟法第159條之4第2款所稱從事業務之人於業務上
    所須製作之紀錄文書，而診斷證明書係依病歷所轉錄之證明
    文書，自仍屬本條項之證明文書（最高法院97年度臺上字第
    666號裁判要旨參照）。查卷附之國立臺灣大學醫學院附設
    醫院雲林分院（下稱臺大醫院雲林分院）96年9月14日、96
    年10月22日出具之診斷證明書各1紙、97年10月15日臺大雲
    分醫事字第0970008028號函暨檢附相關病歷資料1份、97年
    12月15日臺大雲分醫事字第0970010142號函1紙等文書（偵
    卷第25、35頁、本院卷第60至92、114頁），均為負責診斷
    傷勢、照顧之醫護人員，依其所見所為之紀錄文書，核其本
    質，雖係被告以外之人於審判外之書面陳述，惟因係從事業
    務之醫師、護士於醫療業務上所製作之紀錄文書，且無顯不
    可信之情況，依刑事訴訟法第159條之4第2款之規定，得為
    證據。
三、末按法院或檢察官得囑託醫院、學校或其他相當之機關、團
    體為鑑定，或審查他人之鑑定，並準用第203條至第206條之
    1規定；其須以言詞報告或說明時，得命實施鑑定或審查之
    人為之，刑事訴訟法第208條第1項定有明文。是法院或檢察
    官依刑事訴訟法第208第1項之規定，囑託鑑定機關所出具之
    鑑定報告，應屬刑事訴訟法第206條第1項之鑑定報告，為傳
    聞法則之例外。查，臺灣省嘉雲區車輛行車事故鑑定委員會
    及臺灣省車輛行車事故鑑定覆議委員會於本案審理時，先後
    受本院之囑託而為之鑑定書面報告，均屬刑事訴訟法第159
    條第1項「被告以外之人於審判外之言詞或書面陳述，除法
    律有規定者外，不得作為證據。」，所稱「法律有規定者」
    之例外情形，此因「鑑定之經過及其結果，應命鑑定人以言
    詞或『書面』報告」，同法第206條第1項亦規定甚明，是鑑
    定人以書面為鑑定報告分別提出於法院，依刑事訴訟法第15
    9條第1項立法理由及同法第206條第1項規定，即均具有證據
    能力。
、實體部分：
一、訊據被告丙○○固不否認有於上開時、地駕駛前開自小貨車
    行經該處，被害人甲○○並於被告超車後倒地，並受有外傷
    性失智症（造成無法獨立行走，語言及理解能力亦因失智而
    無法溝通及正常表達）之重傷害等情，惟矢口否認有何業務
    過失致重傷之犯行，辯稱：伊並未與被害人發生擦撞，且並
    不知道被害人於伊超車後倒地云云。
二、經查：
  (一)被告丙○○於上開時、地駕駛前開自小貨車行經該處，並自
    左方對向車道超越被害人之機車。嗣被告未超越被害人甲○○之機車前，即發現對向車道有來車，隨即迅速駛回原車道
    ，被害人並於被告超車後倒地等情，除據被告供承在卷外，
    並有道路交通事故現場圖1紙、道路交通事故調查報告表(一)
    、(二)各1紙、現場照片及採證照片共22張、監視器翻拍照片6
    張、臺灣雲林地方法院98年3月13日及本院上訴審98年8月17
    日勘驗筆錄各1份等在卷可稽（偵卷第11至24頁、偵調卷第
    15至20頁、原審卷第139頁反面至第140頁反面、本院98年8
    月17日勘驗筆錄），因此，足認被告丙○○確有於事實欄所
    載時地擦撞被害人甲○○所騎機車倒車之事實，應堪認定。
  (二)被害人甲○○因本件車禍造成急性硬腦膜下出血及腦內出血
    ，並受有外傷性失智症（造成無法獨立行走，語言及理解能
    力亦因失智而無法溝通及正常表達）之重傷害，且並無有效
    之治療藥物，僅能靠不斷復健及訓練，但功能之恢復極其有
    限，有臺大醫院雲林分院96年9月14日、96年10月22日出具
    之診斷證明書各1紙、97年10月15日臺大雲分醫事字第09700
    08028號函暨檢附相關病歷資料1份、97年12月15日臺大雲分
    醫事字第0970010142號函（偵卷第25、35頁、原審卷第60至
    92、114頁）附卷可憑。又原審民事庭囑託臺大醫院雲林分
    院陳興正醫師鑑定被害人之身體狀況，經鑑定人結證稱：「
    甲○○女士、76歲、民國96年9月13日車禍，顱內大量出血
    併發生腦內積水，手術開刀後，記憶力明顯退化，包括長短
    期記憶，手腳行動不便，情緒不穩定，無法自我料理，吃飯
    、洗衣、洗澡及如廁等需旁人24小時照顧，根據病歷記載腦
    傷導致幻聽、妄想等精神症狀況，經全套心理測驗檢查，智
    能有中度至重度之障礙，無法命名，無法確認認知人事物的
    意義，表達及認知功能均有障礙，答非所問，精神功能遲緩
    ，達精神耗弱偏向心神喪失程度」等語，臺灣雲林地方法院
    97年度禁字第62號禁治產宣告事件並據以裁定宣告被害人為
    禁治產人，此有上開裁定在卷可查（原審卷第151、152頁）
    。是以，被害人甲○○之身體因為本件車禍顯已受重大難治
    之傷害，核與刑法第10條第2項第6 款所定「重傷害」要件
    相符，被害人因此受有重傷害乙情，亦堪認定。
  (三)又原審於98年3月13日當庭勘驗事故現場附近監視器轉錄之
    光碟片，雖因監視器拍攝角度關係，無法由畫面辨明上開自
    小貨車與上開機車是否發生擦撞。然事故發生後，雲林縣警
    察局交通警察隊斗南小隊員警丁○○到場勘查、紀錄、比對
    兩車之擦痕，並拍攝交通事故現場照片，其中照片編號9、
    10下方並附註說明：「比對機車左側手把與自小貨車右側車
    角撞痕吻合」等語（偵卷第22、23頁）。而證人即上開照片
    之拍攝者丁○○亦於97年12月29日在原審到庭結證稱：「（
    問：第23、24頁照片，是否可以解釋這4張照片的目的在說
    明什麼？）這是調閱監視器查看到車牌，通知車主過來比對
    撞痕，查看他的右後車身、車腳部分有撞痕，實際比對機車
    的高度都吻合，且撞痕是新的，所以是擦撞的痕跡。」「（
    問：擦撞的痕跡有幾條？）1條，就是照片24頁的這1條。」
    「（問：那臺小貨車你查詢結果，有無其他擦痕、刮痕？）
    他的車是舊車，舊痕看得出來，這是新痕，所以可以辨認清
    楚。」等語（原審卷第119、120頁）。是被告未為先按鳴喇
    叭2單響或變換燈光1次之上開超車時應有之動作，即貿然自
    左方對向車道超越被害人之機車。嗣被告尚未超越被害人之
    機車前，即發現對向車道有來車，隨即迅速駛回原車道，而
    擦撞該機車，造成被害人甲○○之人、車倒地等情，堪認屬
    實。
  (四)再據本院於98年8月17日當庭勘驗監視器光碟結果：路口監
    視器顯示，被告所駕駛車牌號碼HL-7453號所有自用小貨車
    經過被害人甲○○所騎乘之車牌號碼QR9-966號重型機車旁
    邊後，甲○○馬上倒下去，監視光碟畫面相當明確等情，亦
    有本院於98年8月17日當庭勘驗監視器光碟之筆錄附卷足稽
    ，被告雖一再辯稱伊並未與被害人發生擦撞，證人丁○○上
    開比對方式，未考量被害人體重及當時行進角度問題，且依
    機車倒地之方向，更可見臺灣省車輛行車事故覆議鑑定委員
    會之鑑定意見非依據現場照片所為云云，惟查：證人丁○○
    於原審97年12月29日審理時證稱：拍照時有1名男性坐於機
    車上以穩定機車，機車左側把手之材質，看起來像塑膠材質
    ，比對當時伊並未注意把手手底部有無磨損跡象等語（原審
    卷第119頁反面至第121頁）。被害人所騎乘之上開機車左側
    把手與一般輕型機車把手相同，為黑色橡膠把手，上開自小
    貨車車斗右後方有一條黑色擦痕等情，有交通事故現場照片
    可稽（偵卷第20、24頁）。又被害人於被告駕駛上開自小貨
    車超車後，隨即倒地乙情，亦據認定如前。另原審辯護人所
    提出之測量結果係以無人坐於機車上所測量出之高度乙情，
    除有測量照片3張（原審卷第161、162頁）在卷可稽外，亦
    據原審辯護人於原審98年6月9日審理時陳述在卷（原審卷第
    185頁）。查機車若有人乘坐，將發生車體向下沈之情形，
    與無人乘坐時之高度有明顯之差別，本件被害人係於騎乘機
    車時倒地，機車倒地前之把手高度當低於無人乘坐時之高度
    。證人丁○○比對機車把手與自小貨車車斗右後方之擦痕時
    ，雖未考量被害人之體重與比對時乘坐於其上之該名男子體
    重之差異，惟機車負載重物造成車體下沈仍有其限度，依交
    通事故現場照片編號9所示，該名男子身材中等偏瘦，並非
    十分壯碩之人（偵卷第22頁），其乘坐於機車上比對機車把
    手高度之情形，自當較無人乘坐時為準確。再觀諸上開自小
    貨車車斗右後方所留下之痕跡，係覆蓋於車斗烤漆上之黑色
    擦痕，並非堅硬質地物刮除烤漆後所留下之金屬刮痕。綜合
    上情，堪認上開自小貨車車斗右後方之黑色擦痕為上開機車
    左側黑色橡膠材質把手磨擦所留下。原審辯護人聲請再將本
    案送請私立逢甲大學行車事故鑑定研究中心鑑定上開機車把
    手是否有與上開自小貨車發生擦撞，因其待證實事已臻明瞭
    ，原審認無調查之必要，而駁回其聲請，並無不合，併予敘
    明。
  (五)至於本件事故發生後，何以被害人所騎乘之機車倒地之方向
    為「北北東朝南南西」方向之原因：
    臺灣省嘉雲區車輛行車事故鑑定委員會於98年2月19日以
      嘉雲鑑980016字第0985800587號函出具鑑定意見書（下稱
      鑑定意見書）認：「若賴車右側車身從6點鐘方向，平行
      擦撞甲○○機車左手把時，甲○○機車應該產生左倒現象
      ，然而本案因賴自小貨車在斜切回原行駛車道，斜切時之
      角度較大，故除擦撞力道外，尚有賴自小貨車右側車身之
      推、切力量帶動，因此會造成機車從順時針打轉，讓機車
      產生調頭並呈右倒於道路中心分向線附近刮行之現象，此
      與警繪圖示之甲○○機車肇事後呈由東北往西南方向斜刮
      行至道路中心分向線附近之走向應是吻合的」等意見（原
      審卷第128頁），固可供本院作為判斷事故發生原因之佐
      參。
    惟被告不服該鑑定結果，聲請將本件肇事原因送覆議，而
      經臺灣省車輛行車事故覆議鑑定委員會於98年4月3日出具
      覆議字第980332號覆議意見書（原覆議意見書誤載為第98
      0322號，經上開委員會嗣於98年4月21日以覆議字第09862
      01421號函予以更正，下稱覆議意見書），並未就上情加
      以敘明，經本院再次函詢後，上開委員會以上開覆議字第
      0986201421號函回覆以：「…(三)依據監視錄影翻拍照片所
      示之肇事情形與兩車擦撞部位研判，本會認為：曾吳君輕
      機車被擦撞後會形成如警繪現場圖與現場照片所示之刮地
      痕走向（東北往西南）與倒地位置（車頭朝西西南車身右
      倒橫於分向線上），其可能原因應係賴君小貨車跨越分向
      線超越曾吳君輕機車，為閃避對向駛來交會之小客車而緊
      急向右偏行駛回原行車道時，其右後側車身與輕機車左側
      把手擦撞，致使輕機車車身向右側斜，然因小貨車車速較
      輕機車為快，致輕機車車身快速脫離小貨車右後車角後頓
      失左側之依靠，且因曾吳君發現輕機車車身向右側斜時採
      取身體向左斜及用力拉回把手欲行穩定車身之立即反應作
      為，導致輕機車車頭產生向左前方側滑之動能所致。」等
      語（原審卷第166、167頁）。
    查物體於行進間均有其慣性存在，肇事型態相同之行車事
      故案，往往會因碰撞後雙方駕駛人之不同反應動作而形成
      各異之兩車最後停止位置。本件依上開機車行進方向為由
      東往西，及其最後停止位置係車頭朝西西南右倒橫於分向
      線上觀之，若如上開鑑定意見書所載造成順時針打轉，則
      上開機車應係順時針方向旋轉近360度後方倒地，惟依本
      件案發時之監視器翻拍光碟內容觀之，被害人於被告超車
      後隨即倒地，有原審98年3月13日勘驗筆錄可查（原審卷
      第140頁反面），因此並無順時針方向旋轉近360度後方倒
      地之可能。上開鑑定意見書所載顯有誤會，造成上開機車
      車頭朝西西南倒橫於分向線上之原因，應係被害人於遭上
      開自小貨車自左側擦撞後，機車車身偏向右側，被害人立
      即將身體向左斜用力拉回把手，惟嗣拉回把手後，機車車
      身反偏向左側，被害人為求平衡，隨即再將身體向右斜並
      用力拉回把手而倒地所致。故臺灣省車輛行車事故覆議鑑
      定委員會上開覆議字第0986201421號函之函覆內容，與本
      件事故之發生原因，並無齟齬，足以採信。
    至於被告另抗辯以其係因前方有逆向行駛之機車，為閃避
      該機車，方向左斜跨過分向線云云，惟查本件案發時事故
      現場之監視器錄影畫面，經承辦員警丁○○查明結果，除
      卷附之監視器翻拍光碟外已無留存乙情，有原審98年4月
      29日電話記錄表1紙在卷可稽（原審卷第173頁），因此並
      無法證明確實有上開情事存在。又本件被告駕駛上開自小
      貨車係超越上開機車，於上開機車之左前方切入車道，若
      確如被告所稱有逆向機車存在，則被告為閃避該機車，其
      僅需向左跨越分向線，待該逆向機車經過後，再向右駛回
      原車道即可，實無超越被害人機車之必要，故被告此部分
      之抗辯亦屬無據，不足採信。
    綜上各情以觀，堪認被害人之機車左側把手確與被告駕駛
      之上開自小貨車發生擦撞，並於上開自小貨車之車斗右後
      方留下1條黑色擦痕。
  (六)本件車禍肇事原因，除據本院認定如前外，亦經臺灣省車輛
    行車事故覆議鑑定委員會綜合各項跡證及現場圖、筆錄、交
    通事故現場照片與監視器翻拍光碟等各項佐證資料，研判後
    出具覆議意見書認被告駕駛上開自小貨車，超越右前方被害
    人之輕機車駛回原車道時疏未保持安全間隔並注意安全距離
    ，為肇事原因，被害人無肇事因素等語，有上開覆議意見書
    在卷可查（原審卷第155頁）。經查：
    按汽車欲超越同一車道之前車時，須先按鳴喇叭2單響或
      變換燈光1次，經前行車減速靠邊或以手勢或亮右方向燈
      表示允讓後，後行車始得超越，且超越時應顯示左方向燈
      並於前車左側保持半公尺以上之間隔超過，行至安全距離
      後，再顯示右方向燈駛入原行路線，道路交通安全規則第
      101條第1項第3款、第5款定有明文。查被告未為先按鳴喇
      叭2單響或變換燈光1次之上開超車時應有之動作，即貿然
      自左方對向車道超越被害人之機車。嗣被告尚未超越被害
      人之機車前，即發現對向車道有來車，隨即迅速駛回原車
      道，顯有違上開道路交通安全規則之規定。
    又上開規定一般駕駛人所具有之交通常識，及駕駛時應注
      意並能注意遵守之事項，被告以駕駛上開自小貨車為其附
      屬業務（詳後論述），更無不知之理。而依案發當時情形
      ，天候晴、為日間自然光線、柏油路面乾燥、路面無缺陷
      、無障礙物、視距良好，客觀上並無其不能注意之情事，
      被告竟疏未注意，以致擦撞被害人機車，使機車失控倒地
      ，被害人因此跌落而遭頭部重創，造成急性硬腦膜下出血
      及腦內出血，並因此受有外傷性失智症（造成無法獨立行
      走，語言及理解能力亦因失智而無法溝通及正常表達）之
      重傷害，足見被告有應注意、能注意而不注意之過失甚明
      ，且其過失與被害人之重傷害結果間具有相當因果關係，
      就此臺灣省車輛行車事故覆議鑑定委員會上開覆議意見書
      結論亦同此旨。綜上所陳，本案事證明確，被告因業務過
      失致人重傷之犯行堪可認定，應依法論科。
  (七)【關於肇事致人傷害逃逸罪部分】，被告丙○○矢口否認有
    肇事逃逸之犯行，並辯稱其無感覺有撞到人，且不知有機車
    倒地等情云云，惟查：
    本案案發當時為上午7時13分許，車禍發生地點車流量不
      大，附近並無其他車輛，且該處光線明亮，縱使認為兩車
      擦撞面積不大，然被害人機車倒地時已發出巨大之聲響，
      而當時被告車窗並未關閉，且被告當時係超越被告機車，
      於駛入對向車道後，復駛回遵行車道，被告對於被害人機
      車之動態，不可能不予以注意，況駕車肇事者恐遭刑責及
      賠償，逃逸者屢見不鮮，若有經警路人目睹抄下車號或有
      經監視器錄下劃面或經警在現場搜獲肇事者車輛所留下現
      場之車輛碎片等證物查獲肇事者，肇事者均稱伊不知有撞
      到車輛等情為辯解，此為一般肇事者經查獲後所為習慣性
      之辯解，不足為奇，若肇事者發生車禍後逃逸經警循線逮
      獲後始以不知有肇禍為由做為辯解，如此理由可成立，則
      刑法第185條之4之肇事逃逸罪將成具文，而無用武之地，
      被害人亦將永無申冤之處，是本院認被告始終僅以不知有
      撞到被害人甲○○云云之辯解，實有違經驗與常情法則，
      應係為避開刑責所為卸責之詞，不足採信。
    綜依上述，被告對於其駕車擦撞被害人機車倒地之事實，
      應無不知之理，被告竟未採取救護或其他必要措施，而逕
      行駕車逃離，其肇事逃逸犯行，亦堪認定。
三、論罪科刑：
  (一)按刑法上所謂業務，係指個人基於其社會地位繼續反覆所執
    行之事務，其主要部分之業務，固不待論，即為完成主要業
    務所附隨之準備工作與輔助事務，亦應包括在內（最高法院
    71年度臺上字第1550號判例意旨參照）。被告雖以種植柳丁
    、竹筍、鳳梨，務農為業，但平日既備有自用小貨車1輛，
    反覆駕駛該自小貨車前往農地，或載運農具從事耕作，即係
    以駕駛車輛為附隨業務之人。況如被告於本院98年6月9日審
    理時所陳，此次係因噴灑農藥之農具於噴灑過程中損壞，其
    駕駛上開自小貨車載運該農具前去修理途中，發生事故等語
    （原審卷第187頁反面），益徵與其駕駛及農耕業務有直接
    關係，自屬業務上之行為，其因駕駛業務之過失而致人受重
    傷，此部分被告所為，係犯刑法第284條第2項後段之業務過
    失致人重傷罪。公訴意旨漏未斟酌被告係以種植柳丁、竹筍
    、鳳梨，務農為業，並以駕駛自小貨車為其附隨業務，而認
    被告係犯刑法第284條第1項後段之過失致人重傷害罪，容有
    未洽，惟起訴之基本社會事實仍屬同一，爰依法予以變更此
    部分之起訴法條。
  (二)又被告駕駛動力交通工具肇事，致人重傷而逃逸，核被告此
    部分所為係另犯刑法第185條之4之肇事逃逸罪。
  (三)被告所犯上開業務過失致人重傷罪及肇事逃逸罪，二罪間罪
    名不同，顯係另行起意，應分論併罰。
  (四)原審予以論罪科刑，並就業務過失致人重傷罪量處有期徒刑
    七月，另就肇事逃逸罪部分則諭知無罪，固非無見。惟查：
    (1)本件被告於本院審理期間已與被害人甲○○家屬達成和解
    ，並有98年9月1日古坑鄉調解委員會調解書影本附卷足憑，
    原審就此未及審酌，即有未洽。(2)又本件被告亦涉有肇事逃
    逸罪之犯行已彰彰明甚，原審法院未詳細調查及細心推求，
    並詳為勾稽全案證據調查所得加以審究，亦未就不違背經驗
    法則與論理法則之法理加以推理，即為被告丙○○就肇事逃
    逸罪部分為無罪判決諭知，亦有未洽。檢察官上訴意旨指摘
    原審就被告所犯業務過失致人重傷罪量刑過輕及被告上訴意
    旨認原審就其所犯業務過失致人重傷罪量刑過重，雖均無理
    由，惟檢察官上訴意旨指摘原審就被告所犯肇事逃逸罪部分
    無罪判決為不當，則為有理由，及原審判決就被告已與被害
    人家屬達成和解未及審酌亦有可議之處，自應由本院將原判
    決撤銷改判。爰審酌本件車禍係因被告上開過失行為所致，
    被害人並無肇事因素，被害人受傷之程度，及被告犯後於本
    院審理中已與被害人家屬和解並賠償被害人家屬之損害等情
    ，分別量處如主文第二項所示之刑，並定其應執行刑及諭知
    易科罰金之折算標準。
據上論斷，應依刑事訴訟法第369條第一項前段、第364條、第29
9條第一項前段、第300條，刑法第185條之4、第284條第2項後段
、第41條第1項、第51條第5款，刑法施行法第1條之1第1項、第2
項前段，判決如主文。
本案經檢察官李傳來到庭執行職務。
中    華    民    國    98    年    9     月    16    日
                  刑事第五庭    審判長法  官  楊明章
                                      法  官  戴勝利
                                      法  官  顏基典
以上正本證明與原本無異。
肇事逃逸罪部分如不服本判決應於收受送達後10日內向本院提出
上訴書狀，其未敘述上訴理由者，並得於提起上訴後10日內向本
院補提理由書（均須按他造當事人之人數附繕本）「切勿逕送上
級法院」。
其餘部分不得上訴。
                                      書記官  呂嘉文
中    華    民    國    98    年    9     月    16    日
【附錄】本判決論罪科刑法條：
刑法第284條：
因過失傷害人者，處6月以下有期徒刑、拘役或5百元以下罰金，
致重傷者，處1年以下有期徒刑、拘役或5百元以下罰金。
從事業務之人，因業務上之過失傷害人者，處1年以下有期徒刑
、拘役或1千元以下罰金，致重傷者，處3年以下有期徒刑、拘役
或2千元以下罰金。
刑法第185條之4：
駕駛動力交通工具肇事，致人死傷而逃逸者，處6月以上5年以下
有期徒刑。


司法院資訊處製作；財團法人民間司法改革基金會備份。
